【裁判字號】    97,聲,510
【裁判日期】    970326
【裁判案由】    聲明異議
【裁判全文】
臺灣高等法院臺南分院刑事裁定           97年度聲字第510號
聲  請  人  甲○○
上列聲請人因違反公職人員選舉罷免法案件，不服檢察官之執行
指揮（95年度執從字第10號），聲明異議，本院裁定如下：
    主    文
臺灣嘉義地方法院檢察署95年度執從字第10號案件如附表所示
執行命令應予撤銷。
本院95年度選上訴字第347號判決宣告甲○○緩刑參年之效力及
於褫奪公權參年宣告之從刑。
    理    由
一、聲明異議意旨係以：
（一）緣異議人因賄選罪，經臺灣嘉義地方法院判處有期徒刑六
      月，禠奪公權三年，上訴後經本院於民國（下同）95年6
      月29日以95年度選上訴字第347號判決「上訴駁回，緩刑
      三年」確定。然嘉義地檢署之執行檢察官於95年8月17日
      曾以檢慎四95執從10字第019955號函行文嘉義市政府、中
      央選舉委員會、行政院人事行政局、銓敘部，表示異議人
      應自95年7月26日起至98年7月25日止，褫奪公權2年，該
      項執行，顯有不當，理由如下所述。
（二）按最高法院95年度第8次刑事庭會議決議：「七、緩刑：
      犯罪在新法施行前，新法施行後，緩刑之宣告，應適用新
      法第74條之規定」。該決議已非常明確指出，如犯罪係在
      新法施行前，但緩刑「宣告」係在新法實行後，則應適用
      新法第74條之規定，而依此文義之反面解釋，則緩刑之「
      宣告」係在新法施行前，即應適用舊刑法有關緩刑之規定
      ，其適用之時點係以緩刑「宣告」之時點，而非以判決確
      定之時點，作為新舊法適用之標準。
（三）依中華民國刑法施行法第6條之1規定：「於中華民國94年
      1月7日刑法修正施行前受緩刑之宣告，94年1月7日修正刑
      法施行後，仍在緩刑期內者，適用94年1月7日修正施行之
      刑法第75條、第75條之1及第76條規定」，是依上開規定
      亦以受緩刑宣告之時間為新舊法適用時點之區分，故應以
      宣告之時間點作為新舊法適用之時點甚明。查本案異議人
      犯罪時間係在新法施行前，緩刑之宣告亦在新法施行前（
      法院裁判日期為94年8月l日），故本案並無新修正之刑法
      第74條第5項緩刑之效力並及於從刑規定之適用，甚為明
      確。另花蓮地方法院檢察署亦同此見解。
（四）另台灣高等法院台中分院96年度聲字第522號及最高法院
      96年度台非字第200號均認舊法時期宣判之案件, 緩刑之
      效力及於從刑，有判決書可稽。
二、經查：
（一）按受刑人或其法定代理人或配偶以檢察官執行之指揮為不
      當者，得向諭知該裁判之法院聲明異議，刑事訴訟法第48
      4條定有明文。本件受刑人甲○○因犯投票行賄罪，經臺
      灣嘉義地方法院判處有期徒刑六月，禠奪公權三年，上訴
      後經本院於民國（下同）95年6月29日以95年度選上訴字
      第347號判決「上訴駁回，緩刑三年」確定，移送臺灣嘉
      義地方法院檢察署執行在案（95年度執從字第10號）。其
      執行檢察官於95年8月17日以嘉檢慎四95執從10字第01199
      55號函行文嘉義縣政府略稱：「本署95年度執從字第10號
      違反選舉罷免法案件，受刑人甲○○經臺灣高等法院臺南
      分院判刑並褫奪公權3年確定，請查照。」其說明以：「
      二、甲○○因犯違反選舉罷免法罪，經判處有期徒刑6月
      ，禠奪公權三年，期間自95年7月26日起至98年7月25日止
      。但如因縮短刑期或其他法定原因，致褫奪公權起訖期間
      有所變更，當由本署另函請更正。三、95年7月1日起施行
      之新修正刑法第36條規定已刪除對於人民選舉、罷免、創
      製、複決權褫奪之限制。」，上述臺灣嘉義地方法院檢察
      署公函敘及受刑人甲○○所受從刑即褫奪公權之執行起訖
      時間，並引用新修正刑法第36條規定說明褫奪公權之範圍
      ，此係檢察官指揮執行本院95年度選上訴字第347號確定
      判決之命令，受刑人對檢察官該執行之指揮有所不服聲明
      異議，合於刑事訴訟法第484條之規定，先予敘明。
（二）查聲請人甲○○為現任嘉義市西區通運里里長，明知陳麗
      貞、市議員蔡榮豐分別係民國九十四年十二月三日投票之
      嘉義市第七屆市長選舉、市議員選舉第二選區（西區）之
      候選人，其為使陳麗貞、蔡榮豐能順利當選，竟基於對有
      投票權人行求不正利益之犯意，事先以電話通知或親自登
      門拜訪方式，向傅進祥、許寶發、林素蓮、陳裕興、陳國
      安、吳敏龍、洪永順、林建宏、洪偉誠、劉美鳳等設籍嘉
      義市之有投票權人，暨未設籍嘉義市之張寬煜等人邀約，
      於九十四年八月十一日晚上六、七時許起至同日晚上八時
      三十分許止，在嘉義市○○路一○一號「松村日本料理餐
      廳」，席開二桌，招待渠等宴飲，而候選人陳麗貞、蔡榮
      豐於事前經甲○○間接或直接通知，亦於餐會過程中抵達
      現場（含市長陳麗貞、市議員蔡榮豐、蔡嘉文、孫國昌夫
      婦、被告甲○○夫婦等人合計參加聚餐人數為十八人），
      逐一敬酒拜票，央請在座之有投票權人投票支援其等連任
      嘉義市長、市議員，甲○○則全程在旁陪同、介紹，要求
      上開與會之有投票權人於年底選舉時投票支援陳麗貞及蔡
      榮豐，甲○○即以此免費招待餐飲之不正利益行求賄選，
      向上開參與餐會之有投票權人，約其於九十四年十二月三
      日行使投票權時，支援嘉義市第七屆市長候選人陳麗貞、
      市議員候選人蔡榮豐，為投票權一定行使之情，觸犯修正
      前公職人員選舉罷免法第90條之1第1項之罪，為臺灣嘉義
      地方法院於95年2月27日判處有期徒刑6月，褫奪公權3年
      ，本院於95年6月29日以95年度選上訴字第347號判決上訴
      駁回，並宣告緩刑3年，所適用實體處罰條文為修正前公
      職人員選舉罷免法第90條之1第1項，及修正前刑法第37條
      第2項、第74條第1款等，此有上開判決在卷可憑，故本案
      本院裁判日期為95年6月29日。而案件是否諭知緩刑，乃
      法官於裁判時，就當時存在之緩刑規定，審酌緩刑之效用
      ，是否妥適，多所思量始為宣告，其後因法律變更，致緩
      刑之效用產生差異，當非法官於宣告時可得考量之範圍，
      衡酌法律不溯及既往原則，緩刑效力是否及於從刑，當以
      裁判時為準，方符法理。本院95年度選上訴字第347號確
      定判決在刑法修正前宣判，而修正前刑法第74條，原無現
      行法同條第5項：「緩刑之效力不及於從刑與保安處分之
      宣告」
      之規定，且依修正前刑法第37條第5項規定：「依第2項宣
      告褫奪公權者，自主刑執行完畢或赦免之日起算」。則於
      緩刑期滿而緩刑未經撤銷之情形，依修正前刑法第76條規
      定，其刑之宣告既失其效力，自無「主刑執行完畢或赦免
      之日」，亦即褫奪公權將失所附麗，無從起算；如緩刑經
      撤銷，始於主刑執行完畢或赦免之日起算褫奪公權之期間
      。司法院院解字第3930號解釋意旨亦稱：「（三）刑法第
      76 條所謂刑之宣告失其效力，包括主刑從刑在內，曾受
      徒刑及褫奪公權之宣告者，於緩刑期滿而緩刑之宣告未經
      撤銷時，依該條規定褫奪公權之宣告亦失其效力」。足見
      依修正前刑法第74條規定為緩刑之宣告者，雖同時宣告褫
      奪公權，其褫奪公權部分仍應為緩刑效力所及，亦即於緩
      刑期間暫不執行褫奪公權。又依從刑附屬於主刑，除法律
      有特別規定者外，依主刑所適用之法律之原則，本件褫奪
      公權之期間，自應適用修正前刑法第37條第5項：「依第2
      項宣告褫奪公權者，自主刑執行完畢或赦免之日起算」之
      規定，亦甚明確。
三、綜上所述，本件執行檢察官以本院95年度選上訴字第347號
    判決確定日期係在新修正刑法施行後，而援用新修正刑法第
    74條第5項「緩刑之效力不及於從刑與保安處分之宣告」規
    定為執行之依據，認本案應執行受刑人甲○○之褫奪公權從
    刑，其褫奪公權期間自95年7月26日起至98年7月25日止，復
    一併加註「二、如因縮短刑期或其他法定原因，致褫奪公權
    起訖期間有所變更，當由執行監獄或臺灣嘉義地方法院檢察
    署另函請更正。」；及「三、95年7月1日起施行之新修正刑
    法第36條規定已刪除對於人民選舉、罷免、創製、複決權褫
    奪之限制」等執行說明而發函行文予嘉義市政府，其執行命
    令顯非依上開確定判決內容而為執行，而有牴觸刑法第1條
    之罪刑法定與刑法不溯及既往原則、司法院院解字第3930號
    解釋與本院95年度選上訴字第347號判決暨據以判決所適用
    之修正前刑法第74條規定，自有未洽，是聲請人甲○○以執
    行檢察官對於褫奪公權之執行指揮不當聲明異議，為有理由
    ，原執行命令如附表所示應予撤銷（其中編號2之事項雖屬
    對於新修正刑法第36條規定之說明，單以該說明而言並無違
    誤，但其與編號1之執行事項有附隨一體性，故併予撤銷）
    ，聲請人甲○○之上開緩刑3年宣告效力應及於褫奪公權3
    年宣告之從刑，爰併裁定如主文。
中    華    民    國    97    年    3     月    26    日
                  刑事第五庭    審判長法  官  楊明章
                                      法  官  顏基典
                                      法  官  楊子莊
以上正本證明與原本無異。
如不服本裁定，應於收受本裁定後五日內向本院提出抗告狀。
                                      書記官  王全龍
中    華    民    國    97    年    3     月    26    日
附表：
編號    應撤銷之執行命令
1      臺灣嘉義地方法院檢察署95年8月17日嘉檢慎四95執從10
       字第0119955號函說明：甲○○因犯違反選舉罷免法罪經
       判處有期徒刑6月，褫奪公權3年，期間自95年7月26日起
       至98年7月25 日止。但如因縮短刑期或其他法定原因，
       致褫奪公權起訖期間有所變更，當由執行監獄或臺灣彰
       化地方法院檢察署另函請更正。
2       前函說明第3項：95年7月1日起施行之新修正刑法第36
        條規定已刪除對於人民選舉、罷免、創製、複決權褫奪
        之限制。


司法院資訊處製作；財團法人民間司法改革基金會備份。
